臺灣橋頭地方法院民事判決
111年度勞訴字第50號
原      告  李紹綋    住彰化縣○○市○○路○段000巷00號                        之00
            劉炳金  
            陳鴻耀  

            洪耀鵬  
            簡永厚  
            劉麗珠（即陳芳鰻之承受訴訟人）

            廖啟順  

            洪春寬  
            徐油萬  
共      同
訴訟代理人  賈俊益律師
被      告  台灣中油股份有限公司

法定代理人  李順欽  
訴訟代理人  林昱璿  
            王信帛  
上列當事人間請求給付退休金差額事件，本院於民國111年3月29
日言詞辯論終結，判決如下：
    主  文
被告應分別給付原告如附表「應補發退休金」欄所示之金額，及
各自如附表「利息起算日」欄所示之日起至清償日止，按週年利
率百分之五計算之利息。
訴訟費用由被告負擔。
本判決第一項得假執行。但被告分別以如附表「應補發退休金」
欄所示之金額為原告預供擔保，得免為假執行。
    事實及理由
一、按當事人喪失訴訟能力或法定代理人死亡或其代理權消滅者
    ，訴訟程序在有法定代理人或取得訴訟能力之本人，承受其
    訴訟以前當然停止；惟有訴訟代理人者不適用之；另承受訴
    訟人，於得為承受時，應即為承受之聲明，民事訴訟法第17
    0條、第173條、第175條第1項分別定有明文。本件原告陳芳
    鰻於起訴後之民國111年2月10日死亡，其繼承人協議由其配
    偶劉麗珠單獨繼承本件退休金差額債權，經劉麗珠具狀聲明
    承受訴訟，並有陳芳鰻及其繼承人之戶籍謄本、繼承系統表
    、遺產分割協議書在卷可稽（見本院卷第142、149至157）
    ，合於前揭規定，應予准許。
二、原告主張：原告劉麗珠之被繼承人陳芳鰻，及原告李紹綋、
    劉炳金、陳鴻耀、洪耀鵬、簡永厚、廖啟順、洪春寬、徐油
    萬（下稱李紹綋等8 人）均受僱被告，並於109年7月1日結
    清舊制退休金年資，任職年資於勞動基準法（下稱勞基法）
    施行前後之退休金基數各如附表所示。因被告工作制度採全
    天候24小時，按日班、小夜班及大夜班三班或二班制輪值作
    業，陳芳鰻及原告李紹綋等8人在職期間，被告均對實際輪
    值大、小夜班之員工發給夜點費（下稱系爭夜點費），屬其
    等於固定常態工作可得支領之給與，為經常性給付，且此種
    因環境、時間等特殊工作條件，雇主所為現金給付，本質上
    即具備勞務對價性，應計入工資計算。被告未將系爭夜點費
    計入平均工資，致陳芳鰻及原告李紹綋等8人所領退休金分
    別短少給付如附表「應補發退休金」欄所示金額。又依勞基
    法第84條之2規定，在勞基法施行前之工作年資，應依當時
    適用之臺灣省工廠工人退休規則（89年9月25日廢止）第9條
    第1款、第10條規定計算退休金給與標準，勞基法施行後則
    依第55條規定計算之，及依同條第3項規定，被告應自勞工
    退休之日起30日內給付退休金，被告應分別自如附表所示利
    息起算日負給付遲延之責，因陳芳鰻於111年2月10日死亡，
    由原告劉麗珠繼受陳芳鰻之地位承受本件訴訟。為此，爰依
    廢止前臺灣省工廠工人退休規則第9條第1款、第10條、勞基
    法第84條之2、第55條之規定，提起本件訴訟等語。並聲明
    ：被告應分別給付原告如附表「應補發退休金」欄所示之金
    額，及各自如附表「利息起算日」欄所示之日起至清償日止
    ，按週年利率5%計算之利息。
三、被告則以：勞基法第2條第3款所定工資，應符合經常性給與
    及勞務對價性之要件，系爭夜點費發放歷史係著眼於勞工夜
    間進餐需求所為之恩惠性給與，與夜間工作或超時工作無關
    ，非工作對價，夜點費由食物津貼演變而來，金額不定期調
    整，調整幅度未固定，調整或核定與物價指數較為相關，性
    質與勞基法施行細則第10條第9款列舉為非工資給付之差旅
    費中之膳雜費相近，不具勞務對價關係，亦與員工薪給之調
    整無涉，與工資性質迥異。又勞基法並未規定晝夜輪班制雇
    主應另加給工資，被告各班工作內容相同，夜點費之發給未
    相應增加夜班員工勞務內容，與從事勞務內容無直接關連性
    ，夜點費金額固定，不因員工作業種類及工作複雜性、經驗
    、學歷、智力、技能、勞心度、勞力度、年資、級職不同而
    有差異，並非勞務對價，如認夜點費屬工資，對無法領取夜
    點費之早班人員造成差別待遇，有違勞基法第25條意旨。況
    被告公司具有24小時全天候、連續性之現場作業性質，員工
    受僱之際即知悉需夜間工作，得預先自行調整作息以便因應
    ，勞基法亦肯定雇主無須就夜間工作給與額外報酬，系爭夜
    點費縱為經常性給與，亦無勞務對價性。被告為國營事業，
    所屬人員待遇福利受國營事業管理法、經濟部所屬事業機構
    用人費薪給管理要點、經濟部所屬事業人員退休撫卹及資遣
    辦法（下稱經濟部退撫辦法）等規定限制，並受經濟部、國
    營會監督，經濟部退撫辦法作業手冊所附「經濟部所屬事業
    機構列入計算平均工資之給與項目表」（下稱系爭項目表）
    ，未將夜點費列入平均工資，被告不得自行將夜點費納入工
    資。勞基法施行細則第10條第9款修正時，雖將夜點費之規
    定刪除，然被告推行夜點費之恩惠性福利措施早於勞基法公
    布施行，並未巧立名目侵害勞工權益，且在勞基法制定之初
    ，即經主管機關內政部以勞基法施行細則第10條第9款肯認
    非屬工資，勞基法施行後，被告之夜點費制度未有重大變革
    ，在個案認定上，不宜任意為與內政部相反之意見，是系爭
    夜點費非屬工資。又陳芳鰻及原告李紹綋等8人係簽立年資
    結清協議書（下稱系爭協議書）領取退休金，系爭協議書第
    2條明訂平均工資之計算依系爭項目表辦理，其等知悉夜點
    費不計入平均工資而同意簽署系爭協議書，事後再請求將夜
    點費計入平均工資計算退休金，有違誠信，不應准許等語，
    資為抗辯。並聲明：原告之訴駁回。
四、兩造不爭執之事項：
  ㈠陳芳鰻及原告李紹綋等8人均受僱於被告，李紹綋、劉炳金、
    陳鴻耀、洪耀鵬、簡永厚、陳芳鰻、廖啟順、洪春寬為王田
    供油服務中心輸油技術員，原告徐油萬為台中港供油服務中
    心輸油技術員，其等均於109年7月1日結清舊制退休金，依
    勞基法施行前、後計算之退休金基數如附表「退休金基數」
    欄所示，其等退休前3個月、6個月經被告核發夜點費之平均
    金額如附表「平均夜點費」欄所載。
  ㈡被告作業方式為24小時全天候開工，採日班、小夜班、大夜
    班三班或二班輪流作業。陳芳鰻及原告李紹綋等8人上班時
    間均為二班制，李紹綋、劉炳金、陳鴻耀、陳芳鰻為早班上
    午5時30分至下午1時30分，午班下午1時30分至晚間9時30分
    ，洪耀鵬、簡永厚、廖啟順、洪春寬、徐油萬為早班上午9
    時至晚間9時，夜班晚間9時至翌日上午9時。各班工作性質
    相同，服勤時間不同，上開9人均需輪班。
  ㈢被告按實際值勤員工輪值發給之大、小夜班夜點費於97年1月
    1日分別調整為新臺幣（下同）400元、250元。員工如有代
    班或請假，夜點費則歸代班人領取。
  ㈣被告發給之「夜點費」每人每日金額相同，不因員工作業種
    類及職等而有差異。
  ㈤被告前發給陳芳鰻及原告李紹綋等8人之退休金並未將夜點費
    計入平均工資，如夜點費屬平均工資之一部，則其等短少之
    退休金差額如附表編號1至9「應補發退休金」欄所示，法定
    遲延利息自附表編號1至9「利息起算日」欄所載日期起算。
  ㈥陳芳鰻之繼承人為配偶即原告劉麗珠、子女陳政浩、陳政濤
    、陳瑋瑄。繼承人已協議將本件退休金差額分配由劉麗珠單
    獨繼承。
五、本件之爭點：
  ㈠系爭夜點費是否屬於工資，而應列入勞基法所定平均工資計
    算退休金？
  ㈡原告得否請求被告補發如附表所示之退休金差額暨遲延利息
    ？
六、本院得心證之理由：
  ㈠系爭夜點費是否屬於工資，而應列入勞基法所定平均工資計
    算退休金？
  ⒈按工資係謂勞工因工作而獲得之報酬；包括工資、薪金及按
    計時、計日、計月、計件以現金或實物等方式給付之獎金、
    津貼及其他任何名義之經常性給與均屬之，勞基法第2條第3
    款定有明文。故計付原告之工資，係指勞工因工作而獲得之
    報酬，且屬經常性之給與。至於所謂「經常性給與」，是工
    資給付型態其中之一，某項給付之給付是否經常，可用以判
    斷該項給付是否為工資之依據之一。又判斷某項給付是否為
    工資，應具體認定，不因形式上所用名稱為何而受影響；而
    恩惠性給與係指雇主為改善勞工生活所為之補助性、偶然性
    、任意性或勉勵性等臨時起意而與工作無關之給與（最高法
    院87年度台上字第2823號、92年度台上字第2108號、93年度
    台上字第1767號判決要旨參照）。而工作時間及場所等為工
    作環境之一部分，均與勞務提出間有密切相關，故如一般觀
    念可認為是酬庸或彌補勞工提供之勞務本身之特殊辛勞與負
    擔，而直接對勞工所提出勞務附加地為更進一步之報償，應
    可肯認其為工資。
  ⒉經查，陳芳鰻及原告李紹綋等8人工作型態為24小時分日班、
    小夜班或大夜班二班輪流作業，系爭夜點費係輪值大、小夜
    班而得申報領取，金額固定，不因工作內容、年資、職級不
    同，員工一經輪值大、小夜班即得領取，此為兩造所不爭執
    ，且依被告作業型態，陳芳鰻及原告李紹綋等8人固定輪值
    大、小夜班，並非偶而為之，與一般公司行號應付臨時性之
    業務需求偶而為之者有間，且被告發給員工夜點費數十年，
    其給付以夜間輪值為要件，其發給顯非臨時起意或與工作無
    關，凡此均足認系爭夜點費係因被告要求陳芳鰻及原告李紹
    綋等8人於夜間工作，致其等於輪值大、小夜班期間生活作
    息與常人相反，不利於其等之生活及健康，故特別就夜間工
    作之勞工就相同工作給予不同待遇，此種因環境、時間等特
    殊之工作條件而對勞工所提出之勞務所為之給付，其本質應
    係對於勞工勞務提出之本身所為更進一步之報償，而為陳芳
    鰻及原告李紹綋等8人因特定工作條件所形成常態工作中可
    取得之給與，屬經常性提供勞務所得之報酬，系爭夜點費之
    給與即具備經常性之要件。又系爭夜點費係因環境、時間等
    特殊工作條件而對勞工所增加提出之經常性給付，本質上應
    屬勞務之對價，堪認屬於勞基法第2條第3款所稱之工資，自
    不能僅以雇主主觀認定系爭夜點費為恩惠性給與，即否認其
    為工資之本質，被告抗辯系爭夜點費屬恩惠性給與，即無可
    採。
  ⒊被告固以：系爭夜點費發放歷史著眼於勞工夜間進餐需求所
    為之恩惠性給與，夜點費金額不定期調整，調整幅度未固定
    與薪資給與無關，並非工資，性質與膳雜費相近，不具勞務
    對價關係。勞基法並未規定晝夜輪班制雇主應另加給工資，
    被告各班工作內容相同，夜點費之發給未相應增加夜班員工
    勞務內容，與從事勞務內容無直接關連性，夜點費金額固定
    ，不因員工作業種類及工作複雜性、經驗、學歷等條件而有
    差異，非勞務對價，如認夜點費屬工資，對無法領取夜點費
    之早班人員造成差別待遇，有違勞基法第25條意旨，況員工
    並得預先自行調整作息以便因應，縱為經常性給付亦無勞務
    對價性等語置辯。惟勞基法第2條第3款規定就工資所為定義
    ，只須符合勞工因工作而獲得之報酬，以現金或實物等方式
    之經常性給予均屬之，被告給付內容之變動，並不影響系爭
    夜點費屬勞工於夜間工作報償之性質。而陳芳鰻及原告李紹
    綋等8人每月固定輪值大、小夜班，按月領取系爭夜點費，
    並非偶一為之，而屬經常性所得報酬，且系爭夜點費領取之
    條件即為夜間工作，與日班員工相較顯已具備特殊差異之工
    作條件，核屬經常性提供勞務所得報酬，均如前述，差旅費
    中之膳雜費則為勞工偶爾因公出差中給與之膳食補貼，與系
    爭夜點費為經常性工作所為固定給付之情形不同，尚難比擬
    適用。又公司是否實行晝夜輪班制，由全廠員工輪值夜班，
    而非由固定員工專職夜班，乃雇主基於公司管理、員工健康
    、工作效率、事業特殊性等諸多層面考量，雇主發給員工之
    費用，是否為工作所附加之報償，仍應視該費用之內容而定
    ，殊難以是否於日間、夜間工作逕為區分，工資之認定，既
    以勞工提供勞務與雇主支付報酬（工資）間之對價性為依據
    ，自不因工作型態是否為輪班制而有差異。再者，工資各項
    結構之內容，雖有依工作性質、職級、年資等節而有不同或
    毋須申報領取者（如本薪），然亦不乏為相同數額之給付（
    如伙食津貼、交通津貼等）或核實申報領取者（如加班費）
    ，公司給付勞工之各種款項是否屬於工資一部，應實質審核
    其內容，而非依是否屬正常工時內之給付、形式上數額是否
    同一、是否加倍發給，或是否需依公司內部規範、設定條件
    申報請領，推認該等給付非屬工資，系爭夜點費之調整、幅
    度、核定，亦屬公司內部發給該項費用之設計問題，不影響
    系爭夜點費性質上為工資之認定。被告執前詞抗辯系爭夜點
    費並非勞務對價，不應列入平均工資計算退休金等語，無足
    憑採。
  ⒋被告另辯稱：被告為國營事業，所屬人員待遇福利受國營事
    業管理法、公營事業機構員工待遇授權訂定基本原則、經濟
    部所屬事業機構用人費薪給管理要點、經濟部退撫辦法等規
    定限制，並受國營會監督，系爭項目表未將夜點費列入平均
    工資，被告不得自行將夜點費納入工資等語。惟查，陳芳鰻
    及原告李紹綋等8人受僱於被告多年，亦認定夜點費為輪值
    大、小夜班應得費用，應足認兩造就勞工輪值大、小夜班應
    發給夜點費已有合意，而公司給付各項費用是否應列入工資
    ，並非依各項費用名稱而定，仍須依該費用性質是否具備勞
    務對價與經常性給付等節為判斷，不受資方內部規範拘束。
    被告雖為經濟部所屬國營事業，然陳芳鰻及原告李紹綋等8
    人為被告僱用之勞工，自有勞基法之適用，而勞基法係國家
    為實現憲法保護勞工之基本國策所制定之法律，其所定勞動
    條件為最低標準，雇主與勞工所訂勞動條件，不得低於勞基
    法所定最低標準，此觀之該法第1條規定即明，故於勞基法
    公布施行後，各國營事業單位固得依其事業性質及勞動態樣
    與勞工另行訂定勞動條件，然所約定之勞動條件仍不得低於
    勞基法所定最低標準，則於經濟部所訂其所屬事業人員退休
    、撫卹及資遣辦法或其他待遇、福利標準，牴觸勞基法之規
    定時，仍應依勞基法之規定為據。況系爭夜點費是否屬工資
    一部，乃本院職權判斷事項，被告所提行政機關之函釋，非
    勞基法有關工資規定之特別規定，並無拘束法院效力，法院
    於審理是類事件時，仍應本於勞基法之規定，依具體個案認
    定之，自難以被告所提函釋及國營事業管理法之規定為其有
    利認定，被告此部分抗辯，亦屬無據。
  ⒌至被告另以：被告推行夜點費之恩惠性福利措施早於勞基法
    公布施行，勞基法施行細則第10條第9款修法前將夜點費明
    定為非屬工資，可推論內政部亦認為夜點費不應納入工資，
    前開勞基法施行細則修正時，雖將夜點費之規定刪除，仍應
    視個案認定，被告並未將工資巧立名目以夜點費發放，勞基
    法施行前後夜點費制度並無重大變革，應認系爭夜點費非屬
    工資等語抗辯。惟勞基法施行細則第10條第9款修法刪除夜
    點費之規定，依其修正理由所示乃係為避免雇主巧立名目，
    規避將該給付列入平均工資計算，夜點費是否屬於工資仍應
    依個案判定其是否為勞工工作之對價，且具經常性而非偶發
    者。而系爭夜點費之發放，究其性質該當勞務對價性及經常
    性給與之要件，應屬工資之一部分，已如前述，自不因被告
    自勞基法施行細則第10條第9款規定修正前即開始發放夜點
    費，或其自行推論內政部於修法前認為夜點費不應納入工資
    ，而影響夜點費屬工資之認定，被告此部分抗辯亦非可取。
  ⒍又陳芳鰻及原告李紹綋等8人固與被告簽立系爭協議書而結清
    舊制年資領取退休金，被告並據此抗辯：陳芳鰻及原告李紹
    綋等8人依系爭協議書第2條規定知悉平均工資計算方式，不
    得事後主張應將夜點費計入平均工資等語。查系爭協議書第
    2條約定：「結清舊制之年資採計、基數計算方式，悉依據『
    經濟部所屬事業人員退休撫卹及資遣辦法』及勞動基準法等
    相關規定辦理。平均工資之計算悉依據行政院82年12月15日
    台82經44010號函核定『經濟部所屬事業機構列入計算平均工
    資之給與項目表』之規定辦理；…。」（見本院卷第111至128
    頁），而系爭項目表並未將系爭夜點費列入平均工資之給與
    項目，為被告陳明在卷，然各國營事業單位固得依其事業性
    質及勞動態樣與勞工另行訂定勞動條件，所約定之勞動條件
    仍不得低於勞基法所定最低標準，業如前述，且經濟部退撫
    辦法第3條即已規定：「本辦法所稱基數，指計算事由發生
    時1個月平均工資。平均工資依勞動基準法有關規定辦理。
    」，則於計算陳芳鰻及原告李紹綋等8人退休金基數即月平
    均工資，仍應回歸勞基法關於平均工資之規定辦理，亦即，
    應依勞基法第2條規定認定其工資及平均工資，作為計算退
    休金之基礎，本院既認定系爭夜點費屬工資性質，被告於結
    算給付陳芳鰻及原告李紹綋等8人舊制年資退休金時，未將
    該夜點費納入平均工資計算，與勞基法規定尚有未合，被告
    以前開理由置辯，仍不足憑採。
  ⒎是依上開說明，系爭夜點費應屬工資之一部分，並應納入平
    均工資計算退休金。本件原告所為前揭主張，應屬可採。
  ㈡原告得否請求被告補發如附表所示之退休金差額暨遲延利息
    ？
　　系爭夜點費應列入平均工資計算退休金，經本院認定如前，
    被告對於如將夜點費列入平均工資計算，則陳芳鰻及原告李
    紹綋等8人短少之退休金差額如附表編號1至9「應補發退休
    金」欄所示，法定遲延利息自附表編號1至9「利息起算日」
    欄所載日期起算等節，均無爭執，原告劉麗珠並已繼受陳芳
    鰻之地位承受本件訴訟，則原告依前揭規定請求被告應給付
    如附表「應補發退休金」欄所示之退休金差額，及各自如附
    表「利息起算日」欄所示日期起算之法定遲延利息，即屬有
    據。
七、綜上所述，本件原告依廢止前臺灣省工廠工人退休規則第9
    條第1款、第10條、勞基法第84條之2、第55條之規定，請求
    被告應分別給付原告如附表「應補發退休金」欄所示之金額
    ，及各自如附表「利息起算日」欄所示之日起至清償日止，
    按週年利率5%計算之利息，為有理由，應予准許。又本件係
    就勞工之給付請求，為雇主敗訴之判決，依勞動事件法第44
    條第1項規定，依職權宣告假執行，並依同條第2項規定，職
    權宣告被告預供擔保後，得免為假執行。
八、本件事證已臻明確，兩造其餘陳述及攻擊防禦方法核與判決
    結果不生影響，爰不逐一論述，附此敘明。
九、據上論結，本件原告之訴為有理由。依民事訴訟法第78條、
    勞動事件法第44條第1項、第2項，判決如主文。
中　　華　　民　　國　  111   年　　4 　　月　　21　　日
                        勞動法庭      法　官　周佳佩
以上正本係照原本作成。　　　　　　　　　　　　
如對本判決上訴，須於判決送達後20日內向本院提出上訴狀並表
明上訴理由（須附繕本）。如委任律師提起上訴者，應一併繳納
上訴審裁判費。
中　　華　　民　　國　　111 　年　　4 　　月　　21　　日
                                      書記官  許婉真
附表：
編號  姓名    結清日期      退休金基數（個）     平均夜點費（新臺幣）  應補發退休金  （新臺幣） 利息起算日 1 李紹綋綋 109 年7 月1 日 勞動基準法施行前 12.17 退休前3 個月 2,517 元 103,401 元 109 年8 月1 日    勞動基準法施行後 32.83 退休前6 個月 2,217 元   2 劉炳金 109 年7 月1 日 勞動基準法施行前 0 退休前3 個月 2,850 元 102,700 元 109 年8 月1 日    勞動基準法施行後 39 退休前6 個月 2,633 元   3 陳鴻耀 109 年7 月1 日 勞動基準法施行前 0 退休前3 個月 2,683.33 元 95,317元 109 年8 月1 日    勞動基準法施行後 38 退休前6 個月 2,508.33 元   4 洪耀鵬 109 年7 月1 日 勞動基準法施行前 4 退休前3 個月 5,283.33 元 213,533 元 109 年8 月1 日    勞動基準法施行後 37 退休前6 個月 5,200 元   5 簡永厚 109 年7 月1 日 勞動基準法施行前 0 退休前3 個月 4,950 元 196,967 元 109 年8 月1 日    勞動基準法施行後 38 退休前6 個月 5,183.33 元   6 劉麗珠 被繼承人陳芳鰻於109年7月1日結清舊制年資 勞動基準法施行前 5.5 退休前3 個月 2,517 元 107,904 元 109 年8 月1 日    勞動基準法施行後 37.5 退休前6 個月 2,508 元   7 廖啟順 109 年7 月1 日 勞動基準法施行前 3.67 退休前3 個月 5,417 元 225,737 元 109 年8 月1 日    勞動基準法施行後 37.83 退休前6 個月 5,442 元   8 洪春寬 109 年7 月1 日 勞動基準法施行前 4.17 退休前3 個月 4,200 元 173,070 元 109 年8 月1 日    勞動基準法施行後 38.33 退休前6 個月 4,058 元   9 徐油萬 109 年7 月1 日 勞動基準法施行前 4 退休前3 個月 5,117 元 207,300 元 109 年8 月1 日    勞動基準法施行後 38 退休前6 個月 4,917 元